【裁判字號】    88,易,1126
【裁判日期】    891222
【裁判案由】    侵占
【裁判全文】
臺灣臺南地方法院刑事判決                        八十八年度易字第一一二六號
    公  訴  人  臺灣台南地方法院檢察署檢察官
    被      告  甲○○
    選任辯護人  陳昆和
右列被告因侵占案件，經檢察官提起公訴（八十七年度偵字第七七二二號），本院判
決如左：
    主  文
甲○○連續意圖為自己不法之所有，而侵占對於業務上所持有之物，處有期徒刑壹年
。
    事  實
一、甲○○係執業代書，自民國八十二年間起，即受乙○○委託，處理如附表所示債
    務人（即借款人）以不動產設定抵押向金主乙○○借款之抵押權設定及塗銷等事
    宜，為從事業務之人。甲○○於如附表所示債務人欲清償向乙○○所借之款項時
    ，竟基於意圖為自己不法所有之概括犯意，連續於八十六年一月二十一日、同年
    八月二日偽造印鑑證明申請書，向戶政事務所申請乙○○之印鑑證明，並於八十
    六年間連續偽造清償證明書，持該偽造之清償證明書及向戶政機關申請得之乙○
    ○印鑑證明，向地政機關辦理塗銷抵押權登記，致生損害於乙○○及戶政機關關
    於印鑑證明發放之管理、地政機關於抵押權塗銷登記之管理。並於如附表所示之
    時間取得債務人所交付向乙○○清償之款項後，未將該款項交付乙○○，而連續
    將該基於業務上關係而持有之金錢共計新台幣（下同）九百十萬元侵占入己，供
    其個人做為週轉用。
    理  由
一、訊據被告甲○○固承認受告訴人乙○○之委託代為處理借款，並辦理設定抵押及
    塗銷抵押等事務，並有收受如附表所示之債務人所交付清償告訴人之金錢，惟矢
    口否認涉有侵占及偽造文書之犯行，辯稱債務人將清償告訴人之金錢交付伊之後
    ，伊有取得向告訴人同意借用該筆款項，並有繼續支付利息，且塗銷抵押權時，
    清償證明、印鑑證明申請書均是告訴人親自蓋用印鍵章，伊並未偽造清償證明及
    印鑑證明申請書，且告訴人於每筆借款清償時均知悉云云。惟查：
（一）本件告訴人借款之方式係由被告將特定借款人之姓名、擬借用之金額等資料，
      由告訴人將特定金額匯入被告之帳戶內，再由被告為告訴人及借款之債務人辦
      理不動產抵押權設定登記，此事實為告訴人所陳述，且為被告所不否認，應認
      係真實。故借款契約應係存在於告訴人與借款人之間，被告只立於仲介及辦理
      登記之角色，故告訴人將款項交由被告交付借款人，或借款人將清償之款項交
      由被告交付告訴人，被告均係因業務關係而持有該款項，核先敘明。
（二）被告辦理塗銷抵押權登記時雖有出具蓋有告訴人印鑑章之土地登記申請書、清
      償證明書、印鑑證明等資料，惟其中關於債務人丙○○、陳文福、己○○、李
      碧梅、丁○○、潘國彬、戊○○等七人之申請資料中所附之告訴人（即抵押權
      人）印鑑證明係於八十六年一月二十一日及同年八月二日由被告為告訴人申請
      者，有各該土地登記資料中所附之告訴人印鑑證明、台南市安南區戶政事務所
      八十八年十一月十一日南安戶三字第八三九七號書函所附之印鑑證明申請書二
      紙附卷足稽，是告訴人所稱被告辦理塗銷抵押權登記時伊不知情，亦符常情。
      被告雖辯稱該印鑑證明申請書均由告訴人親自蓋用印鑑章，惟此已為告訴人所
      否認，衡諸本件債務人提供不動產為債權人即告訴人設定抵押權時，亦均由被
      告辦理，被告自有極多機會接觸告訴人之印鑑章，是告訴人指稱其並未在印鑑
      證明申請書上蓋用印鑑章，而係由被告偽造該印鑑證明申請書，應認符合常情
      而認係屬實。又被告既可偽造告訴人之印鑑證明申請書，自亦能以同樣方法偽
      造清償證明書，故關於清償證明書之部分亦同此認定。
（三）告訴人將金錢借給債務人，債務人所支付之利息均係先交付被告，由被告簽發
      自己之支票或交付現金給告訴人，此事實為告訴人及被告均不否認者，因此被
      告未將債務人清償之款項交付告訴人而挪由己用時，告訴人無法察覺，因此被
      告雖繼續交付利息至八十七年一月間（此為告訴人自承），然因被告付息方式
      相同，若被告不告知告訴人清償之事實，告訴人實無法查知，故不能僅憑被告
      尚有繼續付息，而認告訴人於債務人清償借款時即知情。
  綜上所述，本件事證已明，被告犯行已堪認定。
二、查被告甲○○偽造告訴人之印鑑證明申請書、清償證明書，並持以行使，又侵占
    其基於業務上關係而持有之上述款項，核其所為係犯刑法第三百三十六條第二項
    之業務侵占罪、第二百十條之偽造私文書罪。公訴人起訴所據刑法第三百三十五
    條之普通侵占罪，容有未洽，應予變更。被告偽造私文書之低度行為為行使之高
    度行為所吸收，不另論罪。又被告所為數行使偽造私文書及業務侵占行為，時間
    緊接，所犯為構成要件相同之罪，為連續犯，應依刑法第五十六條之規定論以一
    罪並加重其刑。被告所犯行使偽造私文書罪及業務侵占罪間有方法之牽連關係，
    應依刑法第五十五條之規定從一較重之業務侵占罪處斷。公訴人就被告行使偽造
    私文書之部分雖未起訴，惟其與起訴之業務侵占罪之間有牽連犯之裁判上一罪關
    係，為起訴效力所及，本院自得併予審判。爰審酌被告犯罪之動機、目的、手段
    、與告訴人間之關係長久以來即有金錢往來、利用職業上之關係而侵占、侵占之
    金額頗鉅、惟其素行尚稱良好、且事後已與告訴人達成民事和解犯罪後態度良好
    等一切情狀，量處如主文所示之刑，以資懲儆。
據上論斷，應依刑事訴訟法第二百九十九條第一項前段、第三百條，刑法第五十六條
、第三百三十六條第二項、第二百十條、第二百十六條、第五十五條，判決如主文。
本案經檢察官陳慧玲到庭執行職務。
中      華      民      國      八十九      年    十二    月    二十二  日
                                  臺灣臺南地方法院刑事第三庭
                                          法  官
如不服本判決，應於判決送達後十日內，向本院提出上訴狀。
附錄本案論罪科刑法條全文
刑法第三百三十六條第二項
    對於業務上所持有之物，犯前條第一項之罪者，處六月以上五年以下有期徒刑，
    得併科三千元以下罰金。
刑法第二百十六條
    行使第二百十條至第二百十五條之文書者，依偽造、變造文書或登載不實事項或
    使登載不實事項之規定處斷。
中華民國刑法第二百十條
    偽造、變造私文書，足以生損害於公眾或他人者，處五年以下有期徒刑。


司法院資訊處製作；財團法人民間司法改革基金會備份。
